臺灣高等法院臺南分院民事判決　九十一年度重上更(一)字第一○號
　　　上　訴　人　甲○○○
　　　被　上訴人丙○○
　　　　　　　　乙○○○
右當事人間請求返還保管款事件，上訴人對於中華民國八十七年八月五日臺灣臺南地
方法院第一審判決（八十七年度重訴字第一三八號），提起上訴，並為訴之追加，經
判決後由最高法院第一次發回更審，本院（言詞辯論終結期日：九十一年七月三十日
）判決如左：
      主      文
上訴及追加之訴均駁回。
第二審及發回前第三審（含追加之訴）訴訟費用由上訴人負擔。
      事      實
甲、上訴人方面：
  一、聲明：求為判決：（一）原判決廢棄。（二）被上訴人應返還上訴人新台幣（
      下同）七百四十三萬五千五百元，及自民國（下同）八十七年五月二十一日起
      至清償日止，按週年利率百分之五計算之利息。（三）第一、二、三審及更審
      之訴訟費用由被上訴人負擔。
  二、陳述：除與原判決記載相同者，予以引用外，補稱：
  （一）據被上訴人丙○○、乙○○○於八十六年十二月八日在台灣台南地方法院檢
        察署（下稱台南地檢署）八十六年度偵字第一三六九０號侵占案件之訊問筆
        錄供稱：「‧‧‧所以交這筆錢（指新台幣一千萬元）給我代保管，之前我
        回日本有代他帶回二百多萬元台幣交給他」、「共二次，一次是帶一百二十
        七萬多元，另一次是帶一百二十八萬多元」、「餘款現有定存，並未侵占」
        ，顯見被上訴人丙○○、乙○○○於八十五年七月中旬及八月上旬分別返還
        上訴人日幣五百萬元共日幣一千萬元，折合新台幣二百五十六萬四千五百元
        ，尚有新台幣七百四十三萬五千五百元未返還。
  （二）上訴人委託被上訴人保管之一千萬元，絕非報酬金，此由被上訴人將代保管
        未返還之餘款，於八十六年十一月二十七日仍以定期存款保管，目前仍在保
        管中可稽。上訴人交予被上訴人丙○○、乙○○○二人之一千萬元，係作為
        預備金之用，此由被上訴人乙○○○於原審審理時稱：「一千萬是甲○○○
        所交付給我的預備金」、「八十五年六月十日至八十五年八月二十日停止管
        理」等語可稽。故縱然此筆一千萬元之預備金含有寄託與委任契約之法律關
        係，則在雙方之委任關係已終止之情況下，該未動用之預備金保管款，被上
        訴人應返還上訴人，以符合社會公平正義原則及誠信原則。
  （三）內田電子股份有限公司（下稱內田公司）於八十五年之營業額，依據台南市
        稅捐稽徵處函覆之營業稅申報資料中可看出八十五年一、二月份共七七九
        、一六九元、八十五年三、四月份共六八九、一一五元、八十五年五、
        六月份共七二一、八００元、八十五年七、八月份共六０九、七三五元、
        八十五年九、十月份共八七一、二五０元、八十五年十一、十二月份共
        六六八、七六八元，被上訴人乙○○○、丙○○二人管理內田公司之期間為
        八十五年六月至八月，而八十五年七、八月份內田公司之營業額僅六０九、
        七三五元，為當年度之最低，顯見其管理績效不彰。
  （四）由被上訴人於九十一年四月二十五日所提出證二之帳簿中可看出內田公司給
        付被上訴人丙○○之金額為一千六百四十一萬二千九百十七元，而被上訴人
        丙○○實際上代墊款為一千六百二十四萬五千八百二十四元，依此資料內田
        公司與丙○○清算後，丙○○尚須支付內田公司十六萬七千零九十三元。而
        本件之一千萬元保管款係由甲○○○個人帳戶轉帳至丙○○個人帳戶交予丙
        ○○及乙○○○二人保管作為內田公司急需時之預備金，該預備金甲○○○
        隨時可向被上訴人請求返還，被上訴人既僅返還二百五十六萬四千五百元，
        剩餘七百四十三萬五千五百元未動用之預備金，站在社會公平正義原則及誠
        信原則，被上訴人應返還予上訴人。
  三、證據：除援用第一審及發回前歷審所提證據外，補提帳簿及存款餘額證明書（
      均影本）各一紙為證。
乙、被上訴人方面：
  一、聲明：求為判決：（一）駁回上訴。（二）歷次訴訟費用均由上訴人負擔。（
      三）如受不利判決，願供擔保請准免為假執行。
  二、陳述：除與原判決記載相同者，予以引用外，補稱：
  （一）上訴人自起訴時起，屢稱渠係依寄託法律關係請求，嗣僅稱「．．．故縱然
        含有委任關係之混合契約．．．」云云。其係補充事實或法律上之陳述？或
        為訴之追加或變更？概未見上訴人說明。倘若為訴之追加，其主張之原因事
        實為何？渠於二審提出追加，是否合於相關法律規定？應命上訴人提出證據
        說明清楚，倘逾期未提出，自應受不利之認定。
  （二）據上訴人於原審所稱「．．．一千萬是公司的錢．．．由內田公司總經理詹
        姓總經理交給我，再由我個人帳戶轉出予被告」云云（參見原審八十七年七
        月三十一日言詞辯論筆錄）得知，上訴人應非適格原告。蓋內田公司（法人
        ）與法定代理人甲○○○（自然人），係個別獨立之人格，該一千萬元既係
        內田公司之款項，上訴人甲○○○提起本件訴訟，自非適格；縱該一千萬元
        係由甲○○○個人帳戶轉出，惟甲○○○既承認一千萬元係內田公司之款項
        ，充其量甲○○○僅係代為轉帳之工具耳，該一千萬元仍不失為內田公司所
        有。
  （三）該一千萬元係內田公司付予被上訴人等二人管理公司之酬勞，業據【森泰章
        】於鈞院八十七年度上易字第五四一號上訴人甲○○○自訴被上訴人丙○○
        、乙○○○二人業務侵占乙案證稱：「當初社長（甲○○○）有對乙○○○
        講，如公司管理的好，要給他一千萬酬勞」（該案八十七年四月二十一日訊
        問筆錄）屬實在案，且在商言商，被上訴人等二人實無可能無償而代為管理
        內田公司。被上訴人等二人管理內田公司期間，亦克盡管理義務，否則內田
        公司無從於八十五年六月間被上訴人等二人開始管理之營運困難窘境（卷內
        所附台南地檢署八十六年度偵字第一三六九０號侵占案件，證人【林輝榮】
        證以當初內田電子發生經營困難，交由乙○○○管理等語）而迄今仍在經營
        之理（上訴人自承內田公司現仍在營運），苟被上訴人未善盡營運責任，內
        田公司豈能營運發生困難而又順利營運至今？由營運困難瀕臨破產階段，被
        上訴人等二人積極經營管理，值今內田公司營運順利，如此起死回生，當然
        可謂善盡管理之義務。再者，按諸商場經驗法則，被上訴人等二人代為管理
        內田公司營運，其績效斷無可能區區數月即收立竿見影之效，苟被上訴人等
        未善盡管理之義務，內田公司怎堪由八十五年度之資產總額「六千一百十三
        萬六千九百九十八元」而激增至八十六年度之資產總額「七千零十三萬五千
        五百八十四元」？因之，被上訴人等確善盡管理之義務，此為上訴人所不得
        否認。
  （四）最高法院此次發回更審意旨「．．．被上訴人（指甲○○○）追加本於委任
        關係終止後之返還清算款請求權而為請求，惟兩造委任契約之內容如何？於
        委任關係終止後，有無清算？剩餘款金額多寡，均攸關被上訴人（指甲○○
        ○）請求有無理由．．．」等語。是以，上訴人自應舉證證明前揭發回意旨
        ，否則，自應為上訴人不利之認定。何況，上訴人請求判決被上訴人等二人
        負連帶給付責任，惟據上訴人所提出之事證，查無兩造明示負連帶責任之約
        定，亦無相關法律規定被上訴人應負連帶責任，上訴人此部分請求，顯無理
        由。
  （五）上訴人留在被上訴人處之款項為六百五十萬元，此不僅為上訴人於原審起訴
        時所自認，且上訴人甲○○○亦親自發文承認金額確實為六百五十萬元，連
        續二次都指稱係返還六百五十萬元，自無憑空增加之可能，被上訴人歷次書
        狀亦皆主張係六百五十萬元，何來七百四十三萬五千五百元之說？被上訴人
        訴訟複代理人於九十一年六月十二日在鈞院準備程序期日所稱：「被上訴人
        確實尚有七百四十三萬五千五百元在被上訴人處」等語，乃因當日倉促受託
        ，且被上訴人盡在國外，聯絡不易，未能盡閱全卷而造成之誤會，自不宜以
        一聯繫不當而將舉證責任歸屬於被上訴人，爰依法撤銷訴訟複代理人所為上
        開陳述。查證人【林輝榮】律師並未參與本件一千萬元部分之清算工作，其
        所述可信度當比上訴人所稱者低；至於收支簿節本，其證據力當低於上訴人
        之自白，蓋收支簿或未全部為紀錄（或紀錄未詳盡），上訴人對於究竟結餘
        多少最為清楚，豈能以一收支簿節本作為否定上訴人自白真實性之證據。
  三、證據：除援用第一審及發回前歷審所提證據外，補提刑案訊問筆錄、帳簿、上
      訴人起訴狀（均影本）各一件、郵局存證信函影本二件為證，並聲請：
      (一)調閱本院八十七年度上易字第五四一號刑案全卷。
      (二)向台南市稅捐稽徵處調取內田公司八十五年度之營業稅申報資料、八十四年
        度至八十六年度之營利事業所得稅申報資料。
丙、本院依職權調閱台灣台南地方法院八十六年度自字第一四九號〔含本院八十七年
    度上易字第五四一號、台南地檢署八十八年度執他字第四０三九號〕侵占刑案全
    卷，及台南地檢署八十六年度偵字第一三六九０號侵占刑案偵查卷。
      理      由
一、按在第二審所為訴之變更、追加，若係請求之基礎事實同一，或擴張、減縮應受
    判決事項之聲明者，雖未經他造同意，亦得為之，此觀諸民事訴訟法第四百四十
    六條第一項、第二百五十五條第一項第二款及第三款規定自明；查本件上訴人於
    原審起訴之初僅載：「‧‧‧又被告（即被上訴人－下同）等保管原告（即上訴
    人－下同）壹仟萬元之款項，僅嗣後陸續返還參佰伍拾萬元，剩下陸佰伍拾萬元
    之保管款，被告竟拒不返還，原告於八十六年十二月五日，以存證信函催告被告
    七日內返還保管款陸佰伍拾萬元‧‧‧」等語（參見原審卷第三頁反面－四頁）
    ，經原審於八十七年五月二十九日及同年六月十二日所行第一、二次言詞辯論期
    日闡明請求之訴訟標的後，雖主張係依消費寄託為請求（參見原審卷第一九頁反
    面、二五頁），而經原審判決後提起上訴之初，在本院前審行準備程序時亦稱：
    「是寄託關係，不是委任關係。」「‧‧‧是寄託關係。」、「‧‧‧本件純是
    寄託關係。」〔參見本院八十七年度重上字第一０二號卷（下稱本院前審卷）第
    三七頁反面、三八頁正、反面〕，於同日提出之〔準備書狀〕亦載：「‧‧‧顯
    見本件確屬寄託關係，而非委任關係，原判決主觀上推定本件係委任關係，係容
    有誤會之處。」（參見本院前審卷第四一頁），嗣亦為相同之主張（參見本院前
    審卷第五０、七０頁），足見上訴人在原審聲明所為請求之訴訟標的僅係主張寄
    託之法律關係，則其嗣在本院前審及本審主張係依據委任及消費寄託之法律關係
    為本件請求（參見本院前審卷第八六頁；本審卷第三七、七０、九五、一一九頁
    ），關於依委任關係之請求，顯有訴訟標的追加之情形，被上訴人雖表示不同意
    該部分訴之追加（參見本院前審卷第八六、一一０、一七四頁），然上訴人於原
    審八十七年六月十二日言詞辯論期日當庭提出之〔準備書狀〕已載明：「‧‧‧
    原告甲○○○因要回日本國，故民國八十五年六月將內田電子股份有限公司委託
    乙○○○、丙○○二人管理，為管理期間之資金應用，故將原告所屬高雄市寶島
    商業銀行苓雅分行帳號00000000000000內現金壹仟萬元託被告乙
    ○○○、丙○○夫婦保管，並於八十五年六月十九日將該筆壹仟萬元款項由原告
    甲○○○之帳戶轉入被告丙○○之帳戶，孰知乙○○○、丙○○二人在結束管理
    內田公司之後，竟將所保管之餘款陸佰伍拾萬元侵占拒不歸還‧‧‧」等語（參
    見原審卷第二六頁反面、二七頁），嗣在原審言詞辯論終結期日並稱：「（法官
    問：這筆錢是交給乙○○○何用途？）是給乙○○○支付公司的開支。」等語（
    參見原審卷第七九頁反面），足見上訴人在本件請求被上訴人應返還原先交付一
    千萬元款項餘額之基礎事實迄未變更，而被上訴人復抗辯收受該款為兩造間之委
    任關係（參見原審卷第二五、三四頁反面、五０、五二、七九頁；本審卷第六七
    、七０頁），是以上訴人在本院追加以委任關係終止返還請求權之法律關係所請
    求而主張之基礎事實，與其在原審依消費寄託之法律關係請求所主張者顯係同一
    之基礎事實，合於民事訴訟法第二百五十五條第一項第二款規定之情形，依同法
    第四百四十六條第一項但書規定，自無不合。又上訴人於原審係請求被上訴人應
    返還六百五十萬元及自原審起訴狀繕本送達翌日起之法定遲延利息（上訴人起訴
    狀載請求被上訴人給付之遲延利息原為自八十六年十二月十二日起算，嗣在原審
    第二次言詞辯論期日具狀並聲明減縮為自原審起訴狀繕本送達翌日起算－參見原
    審卷第三頁反面、二五頁、二六頁反面），嗣在本院前審請求之金額為七百八十
    萬元（參見本院前審卷第一四三、一六０、一六八頁），繼在本審請求之金額為
    七百四十三萬五千五百元（參見本審卷第三七、九三頁），雖較其在原審請求之
    金額為多，然其為上開請求而主張之基礎事實並未變更，應僅屬民事訴訟法第二
    百五十五條第一項第三款所定擴張應受判決事項聲明之情形，則被上訴人雖表示
    不同意上訴人上開擴張之聲明（參見本院前審卷第一四一頁），然依同法第四百
    四十六條第一項但書規定，仍無礙於上訴人所得為該擴張之聲明，自無不合；均
    合先敘明。
二、本件上訴人主張：上訴人因要返回日本國，於八十五年六月間將內田公司委託被
    上訴人乙○○○、丙○○二人管理，為管理期間之資金應用，乃於八十五年六月
    十九日將伊在高雄市寶島商業銀行苓雅分行000－00－000000－0－
    00帳號帳戶內之現金一千萬元轉入被上訴人丙○○在同銀行之000－00－
    000000－0－00帳號帳戶託由被上訴人乙○○○、丙○○二人保管，嗣
    後被上訴人僅陸續返還二百五十六萬四千五百元，餘款七百四十三萬五千五百元
    拒不返還，經上訴人於八十六年十二月五日以存證信函催告被上訴人七日內返還
    ，詎被上訴人仍未返還。為此，依消費寄託法律關係，並【追加】依委任關係終
    止返還請求權之法律關係，求為命被上訴人應返還七百四十三萬五千五百元，及
    自八十七年五月二十一日（即原審起訴狀繕本送達被上訴人之翌日）起至清償日
    止，按週年利率百分之五計算之利息之判決等語。
三、被上訴人則以：上訴人已承認系爭一千萬元係內田公司之款項，則上訴人提起本
    件訴訟，自非適格之原告；何況，該一千萬元係上訴人委託被上訴人丙○○、乙
    ○○○二人代為處理內田公司事務，於管理期間所需之資金應用，及給付被上訴
    人管理公司之報酬，兩造間係委任關係，並非寄託關係。且被上訴人於管理期間
    ，發現內田公司有逃漏應納中華民國稅額情事，被上訴人有以之作為內田公司代
    繳逃漏稅額之墊款之必要等語，資為抗辯。
四、上訴人主張於八十五年六月十九日，將其在高雄市寶島商業銀行苓雅分行000
    －00－000000－0－00帳號內現金一千萬元轉入被上訴人丙○○同銀
    行之000－00－000000－0－00帳號帳戶內，已據其提出證明書（
    影本‧參見原審卷第五頁）及取款憑條（影本‧參見台南地檢署八十六年度偵字
    第一三六九０號卷第四頁）為證，復為被上訴人等所不爭，自堪信為真實。惟上
    訴人主張兩造就系爭一千萬元成立消費寄託關係，嗣後並已陸續返還二百五十六
    萬四千五百元，被上訴人應返還餘款七百四十三萬五千五百元等情，已為被上訴
    人所否認，並以前揭各情詞置辯，經查：
（一）上訴人於原審起訴之初〔起訴狀〕雖載：「原告於民國八十五年六月十九日將
      其所屬高雄市寶島商業銀行苓雅分行帳號00000000000000內現
      金壹仟萬元託被告乙○○○、丙○○夫婦二人保管‧‧‧」等語（參見原審卷
      第三頁反面），而其訴訟代理人固亦陳稱系爭一千萬元為上訴人個人之款項等
      語（參見本院前審卷第三七頁反面；本審卷第九０頁）；然上訴人本人於原審
      八十七年七月十七日下午二時言詞辯論期日已明確陳稱：「‧‧‧我把1000萬
      交給他（指被上訴人乙○○○）這是公司的錢‧‧‧」、「這筆錢是公司的一
      位詹姓副總經理交給我，我再交給乙○○○，這筆錢是公司應付採購機器的材
      料帳款。」等語，經法官追問：「剛剛說這筆錢是股東往來資金，現在為何又
      說是機器採購成本？」，上訴人本人仍稱：「確實是支付公司應付帳款的錢。
      」等語（參見原審卷第五八頁反面－五九頁）；嗣於原審八十七年七月三十一
      日下午二時三十分言詞辯論期日仍明確陳稱：「確實是公司的錢」、「是給乙
      ○○○支付公司的開支」、「這筆錢雖是從我個人的帳戶轉出，但是是公司詹
      總經理交給我的，還是公司的錢」，經法官訊問：「要回這筆錢是準備還給公
      司還是個人想要取回？」，上訴人並表明：「要求起訴請求還給內田公司」（
      參見原審卷第七九－八０頁），足信系爭一千萬元並非上訴人個人之款項，上
      訴人既自承交付系爭一千萬元予被上訴人既供管理內田公司之開支，衡情當無
      以個人款項私自委託被上訴人管理內田公司之理，則被上訴人以上訴人本人前
      開陳述內容，抗辯上訴人僅係代內田公司轉帳，不得向伊請求返還系爭款項，
      自非無據。至上訴人提出由寶島商業銀行苓雅分行出具之《證明書》（影本‧
      參見原審卷第五頁）所載：「茲證明存戶甲○○○先生帳號：000-00-000000-
      0-00，年６月日取款新台幣壹仟萬元轉入本行存戶丙○○小姐帳號：000-
      00-000000-0-00，無誤。」等語，僅足證明系爭一千萬元係由上訴人帳戶轉入
      被上訴人丙○○帳戶之事實，尚不足為系爭一千萬元係上訴人個人所有之證明
      。而其另行提出之乙紙帳簿（影本‧參見本審卷第九七頁）所載「個人寄放」
      ，既與上訴人本人之前開陳述有異，亦不足為系爭一千萬元即係上訴人所交付
      之個人款項之證明。另被上訴人於原審及本院前審雖具狀主張：「系爭壹仟萬
      元係原告個人之資金所為之給付而付予被告二人之酬勞，絕非內田電子公司之
      資金，該『壹仟萬元係原告甲○○○逃漏所得款項』。申言之，『原告甲○○
      ○』個人係欲先給付被告二人壹仟萬元酬勞，之後俟『內田電子公司』核付壹
      仟萬元予被告二人後，被告二人再將先前原告個人交付之壹仟元返還予原告；
      基此理由，被告遂於原告需錢孔急下而三次款赴日本，交付折合約新台幣參
      佰伍拾萬元之款項予原告。然此未改先前原告甲○○○個人給付予被告二人之
      壹仟萬元作為『報酬』之性質」等語（參見原審卷第七四頁；本院前審卷第二
      三頁），既與上訴人本人之前開陳述不符，且稽其上開內容之主張，旨在主張
      系爭一千萬元為報酬之性質，要難以此遽認系爭一千萬元即為上訴人因個人因
      素而交付被上訴人之個人款項；因之，上訴人以個人名義請求被上訴人返還系
      爭款項，已難認為有據。
（二）何況，上訴人本人前於原審八十七年七月十七日下午二時言詞辯論期日已親自
      到庭明確陳稱：「（問：1000萬是否被告乙○○○看守公司的報酬？）公司經
      營不善，拿1000萬是給被告處理公司的善後問題。」、「（問：乙○○○在公
      司擔任何職務？為何會將1000萬交給乙○○○保管？）沒有，我請他來擔任公
      司把產品營業秘密看守，免得洩漏出去，我把1000萬交給他，這是公司的錢‧
      ‧‧」、「（問：既然是公司的錢為何交給不相干的乙○○○，又如何記帳？
      ）這筆錢是公司的一位詹姓副總經理交給我，我再交給乙○○○，這筆錢是公
      司應付採購機器的材料帳款。」、「（問：剛剛說這筆錢是股東往來資金，現
      在為何又說是機器採購成本？）確實是支付公司應付帳款的錢。」等語（參見
      原審卷第五八頁反面－五九頁）；嗣於原審八十七年七月三十一日下午二時三
      十分言詞辯論期日仍明確陳稱：「（問：1000萬是公司的錢還是個人的錢？）
      確實是公司的錢。」、「（問：這筆錢是交給乙○○○何用途？）是給乙○○
      ○支付公司的開支。」、「（問：為何是公司的錢會從甲○○○一個人的帳戶
      轉出？）這筆錢雖是從我個人的帳戶轉出，但是是公司詹總經理交給我的，還
      是公司的錢。」等語（參見原審卷第七九頁）；繼於本院前審八十九年二月二
      十一日準備程序期日又親自到庭陳稱：「〔（問：‧‧‧二、與乙○○○認識
      多久？有無委託管理在台灣工廠？何時？）與乙○○○認識約年，在年６
      月委託尾崎管理在台南經營線圈工廠。」、「（問：是經營或管理？本意為何
      ？）工廠是從台北來之後全撤走，因與尾崎是同胞，就請尾崎管理工廠，當時
      工廠的規模與現在一樣。」、「（問：管理時有否談到酬勞？為何要給一千萬
      ？）沒談酬勞，只是幫忙我管理而已，因怕公司沒錢支付開支費用，而且在台
      灣的人都是用支票往來，怕撤走沒錢，支票跳票才交付一千萬。」等語（參見
      本院前審卷第一三七頁）；再佐以其訴訟代理人於原審提出之八十七年六月十
      二日準備書狀載：「原告甲○○○因要返回日本國，故‧‧‧八十五年六月將
      內田‧‧‧公司委託乙○○○、丙○○二人管理，為管理期間之資金應用，‧
      ‧‧於八十五年六月十九日將該筆壹仟萬元款項由原告甲○○○之帳戶轉入被
      告丙○○之帳戶‧‧‧」等語（參見原審卷第二六頁反面－二七頁），足見上
      訴人交付被上訴人之系爭一千萬元之目的，非僅託由被上訴人「保管」而已，
      核與金錢寄託，係謂當事人之一方，以金錢交付他方，他方允為保管之情形有
      間〔八十八年四月二十一日修正公布而於八十九年五月五日生效施行前（下稱
      修正前）民法第五百八十九條第一項參照），是以上訴人援引學者鄭玉波關於
      ：「所謂保管乃占有其標的物，加以保護，而維持其原狀之謂。此之保管與管
      理不同。保管僅指保存行為而言，管理則除保存行為外，尚包括改良行為及利
      用行為。於此既限於保管，而非管理，故受寄託人不得為寄託物之改良或利用
      。」之論述，而否認就系爭一千萬元款項與上訴人間成立寄託關係存在，自非
      無據。至證人【林輝榮】於本院前審準備程序中雖證稱：「‧‧‧內田有提到
      交給尾崎一千萬託尾崎保管‧‧‧我聽到的是只剩780萬託他保管‧‧‧」、
      「（問：當時誰講錢寄放尾崎那裡？）日本話叫「預金」（）
      是委託他保管之意，方都有講到，是內田寄託在尾崎那裡，‧‧‧，他們當
      時都用日文交談。」等語（參見本院前審卷第九六頁反面—九七頁），然既與
      其自己所稱：「‧‧‧內田說在台南的工廠委託尾崎管理的製作所要收回，有
      關收回的事務要我和尾崎處理‧‧‧」（參見本院前審卷第九五頁）、「當初
      內田電子發生經營困難，交由乙○○○管理‧‧‧」（參見台南地檢署八十六
      年度偵字第一三六九０號卷第三六頁反面）等語不一致，又與上訴人本人所為
      前開陳述內容不符，自難以證人【林輝榮】之上開證述為上訴人主張寄託系爭
      一千萬元由被上訴人保管之有利證明。而上訴人既自承交付系爭一千萬元予被
      上訴人係出於前開委任管理內田公司並支應公司開支之目的，又未能具體舉出
      與被上訴人間就該一千萬元僅成立寄託關係之實證，則其依寄託之法律關係，
      請求被上訴人應返還餘款，自難認為有據，要無准許之理由。
（三）又依上訴人本人在原審所為之前開陳述，足認上訴人交付被上訴人之系爭一千
      萬元，係委託渠等管理並支應內田公司之開支之用，則兩造間之委託關係，即
      與修正前民法第五百二十八條所定當事人約定，一方委託他方處理事務，他方
      允為處理之委任契約相當，此為被上訴人所是認，依同法第五百四十五條規定
      ，亦足認係上訴人預付處理事務之必要費用相當，被上訴人雖辯稱系爭一千萬
      元，係上訴人交付作為其管理內田公司之酬勞云云，並舉內田公司在台之總經
      理即證人【森泰章】於本院八十七年度上易字第五四一號刑事案件中證稱：「
      ‧‧‧當初社長（即上訴人甲○○○）有對乙○○○講，如公司管理的好，要
      給他一千萬酬勞。‧‧‧」等語以佐其說（參見本院八十七年度上易字第五四
      一號刑事案件卷八十七年四月二十一日訊問筆錄；原審卷第四五頁；本院前審
      卷第三０頁；本審卷第四九頁），惟已為上訴人所否認，且被上訴人於原審先
      稱：「‧‧‧八十五年六月間，原告將渠所有內田‧‧‧公司‧‧‧交與被告
      二人代管，該內田公司在台期間逃漏稅嚴重，系爭‧‧‧壹仟萬元係原告交付
      與被告等以充為國稅局查核逃漏稅之墊款。」（參見原審卷第一五頁反面答辯
      狀載）；繼依上訴人準備書狀主張之內容而謂：「‧‧‧該‧‧‧壹仟萬元應
      係兩造約定由原告甲○○○委託被告丙○○、乙○○○二人代為處理內田‧‧
      ‧公司管理，管理期間所需之資金應用，堪足推認‧‧‧」（參見原審卷第三
      四頁反面答辯(三)狀載）；又稱：「在年６月１０日甲○○○因為要回日本，所
      以把公司委託一樣是日本人的我管理，管理期間發現內田公司在台期間發生嚴
      重的逃漏稅，故將1000萬以充為國稅局查核逃漏稅之墊款。」「1000萬是甲○
      ○○所交付給我的預備金」「甲○○○在台灣１０年間逃漏稅將近七億元‧‧‧
      」「因為甲○○○在日本之前有逃漏稅被查獲，故極需使用這筆錢，我就匯給
      他這350萬，等到台灣的公司管理好再謝禮給我」「（問：甲○○○是否有委
      託代繳稅款？）沒有，準備現在用這筆錢來繳稅款」（參見原審卷第五０－五
      一頁）；「‧‧‧原告斷無可能無緣無故而電匯壹仟萬元予被告；細查原告電
      匯原因應不出『酬勞』或『管理資金』二項‧‧‧」（參見原審卷第七三頁反
      面），前後所述收受系爭一千萬元之原因不一，查系爭一千萬元係上訴人於八
      十五年六月十九日已匯入被上訴人丙○○之帳戶，而被上訴人則自承係於八十
      五年六月二十日至六月三十日之間發現內田公司有逃漏稅之情事（參見原審卷
      第五一頁反面），且又未確知逃漏稅額，何會預先交付一千萬元以充為國稅局
      查核逃漏稅之墊款？足見被上訴人抗辯系爭一千萬元係充為國稅局查核逃漏稅
      之墊款乙節，並非實情，而不足信。再者，被上訴人乙○○○於台南地檢署八
      十六年度偵字第一三六九０號侵占案件檢察官偵查中自承：「‧‧‧他（即上
      訴人）回日本時分批帶走二、三億圓日幣，因他無法一次帶回這麼多錢，所以
      交這筆錢給我代保管，之前我回日本有代他帶回二百多萬元台幣交給他。」、
      「共二次，一次是帶一百二十七萬多元，一次是帶一百二十八萬多元。」等語
      （參見台南地檢署八十六年度偵字第一三六九０號偵查案卷第一七頁反面－一
      八頁），而該二次匯款日期分別為八十五年七月十八日及八十五年八月八日，
      亦有上訴人於原審提出之匯款單可參（均影本‧參見原審卷第六七—六八頁）
      ，苟系爭一千萬元確係上訴人交付作為被上訴人管理內田公司之酬勞，則被上
      訴人何須於管理期間又返還二百餘萬元予上訴人？且被上訴人受任管理內田公
      司之始，能否管理經營得當，尚未可知，上訴人豈有先行交付高達一千萬元酬
      勞金予被上訴人之理？此與經驗法則均屬有違，足見被上訴人辯稱系爭一千萬
      元，係上訴人交付作為其管理內田公司之酬勞云云，顯與事理有悖，自難認該
      一千萬元純係上訴人交付予被上訴人之酬勞金。綜上以觀，上訴人與被上訴人
      間確有委任管理內田公司之契約，且上訴人以匯款方式，交付系爭一千萬元，
      亦係為管理支應內田公司之開支，至於日語「（預金）」固係
      委託他人保管意思，然將公司委任他人管理，依我國民法第五百四十五條規定
      ，委任人因受任人之請求，應預付處理委任事務之必要費用，此項必要費用之
      交付，亦非不可謂之交付保管，以便支付必要之費用，且上訴人本人更已到場
      親自陳述其所交付之一千萬元係作為內田公司之應付之開支之用等情，已如前
      述，益徵兩造間就系爭一千萬元之交付，確係本於兩造之委任管理內田公司之
      契約而來者灼然明甚，則系爭一千萬元應係上訴人委任被上訴人代為管理內田
      公司，並為支應公司之開支，性質上為民法第五百四十五條所規定預付處理委
      任事務之必要費用，足徵兩造間就系爭之一千萬元之授受應基於渠等間之委任
      法律關係，堪以認定。
（四）第按委任契約為處理事務之委託，受任人得要求委任人為處理委任事務必要費
      用之預付，於事務處理完畢時，負事務計算義務，故非必然返還委任人所交付
      金錢之同一數額。查上訴人主張兩造間之委任關係已於八十五年八月二十日終
      止（參見本審卷第三八頁），固為被上訴人所不爭執（參見本審卷第一二０頁
      ），而上訴人主張被上訴人尚有餘款七百四十三萬五千五百元未返還乙節，亦
      為被上訴人訴訟複代理人所是認（參見本審卷第八九頁），核與被上訴人本人
      於前揭偵查案件中之陳述合，則被上訴人事後否認該項陳述，並主張其訴訟
      複代理人之陳述，委無可採。惟上訴人就兩造間委任處理事務之詳細內容（即
      被上訴人應如何管理內田公司？如何支應公司開支？）如何？並未能舉出具體
      之佐證，而上訴人之【訴訟代理人】於本院九十一年七月三十日上午十時言詞
      辯論期日已陳稱：「（問：兩造委任關係終止後，有無清算？）一千萬元被上
      訴人在原審承認是預備金，既然沒有使用到，就要返還給上訴人，所以就沒有
      清算的問題。」等語；被上訴人之【訴訟代理人】於當日亦辯稱：「（問：兩
      造委任關係終止後，有無清算？）兩造沒有清算。」等語（參見本院卷第一二
      ０頁），再參酌上訴人猶於刑事程序自訴被上訴人涉嫌侵占之爭執等情，有本
      院八十七年度上易字第五四一號侵占刑案全卷足憑，足徵兩造於委任關係終止
      及事務處理完畢後，並未就系爭委任事務處理有所清算，至被上訴人提出之帳
      簿影本（參見本審卷第五一－五五頁），僅係紀錄受任管理內田公司之收支情
      形，並非兩造已就委任事務終止後之清算，兩造既尚未清算，顯然無法確定剩
      餘款金額之多寡，是以上訴人請求被上訴人返還七百四十三萬五千五百元之餘
      款，自難認為有據。
五、綜上所述，上訴人主張兩造間就系爭一千萬元成立消費寄託關係，請求被上訴人
    返還七百四十三萬五千五百元之寄託款，及自八十七年五月二十一日起至清償日
    止，按週年利率百分之五計算之利息云云，顯欠缺為訴訟標的之法律關係，應不
    足採，而難准許；原審因而駁回上訴人關於此部分之請求及已失所附麗之假執行
    聲請，核無不合；上訴意旨就此部分指摘原判決為不當，而聲明廢棄，為無理由
    ，應予駁回。又上訴人以同一基礎事實追加主張兩造間就系爭一千萬元成立委任
    關係，而兩造之委任關係業已終止，固屬可信；惟兩造於委任關係終止及事務處
    理完畢後，並未就系爭事務處理有所清算，既未有所清算，顯然無法確定剩餘款
    金額之多寡，是其追加依委任關係終止後之法律關係，請求被上訴人返還七百四
    十三萬五千五百元之餘款，及自八十七年五月二十一日起至清償日止，按週年利
    率百分之五計算之利息，亦無可採，自難准許，應予駁回。
六、又本件待證事實已臻明確，兩造其餘攻擊防禦方法及舉證，對判決之結果已不生
    影響，爰不一一詳為審酌，併此敘明。
七、據上論結，本件上訴及追加之訴均為無理由，依民事訴訟法第四百四十九條第一
    項、第七十八條，判決如主文。
中　　　華　　　民　　　國　　九十一　　年　　　八　　　月　　　九　　　日
                          臺灣高等法院臺南分院民事第一庭
~B1審判長法官　王　惠　一
~B2　　　法官　吳　上　康
~B3　　　法官　蘇　清　恭
右為正本係照原本作成。
上訴人如對本判決上訴，須於判決送達後二十日內向本院提出上訴狀（須附繕本二份
）；未表明上訴理由者，應於上訴後二十日內向本院提出理由書（須附繕本二份）。
中　　　華　　　民　　　國　　九十一　　年　　　八　　　月　　　九　　　日
~B法院書記官　李　淑　華
【附記】：
民事訴訟法第四百六十六條之一：
I對於第二審判決上訴，上訴人應委任律師為訴訟代理人。但上訴人或其法定代理人
  具有律師資格者，不在此限。
II上訴人之配偶、三親等內之血親、二親等內之姻親，或上訴人為法人、中央或地方
  機關時，其所屬專任人員具有律師資格並經法院認為適當者，亦得為第三審訴訟代
  理人。
